臺灣臺北地方法院刑事判決　　　　　　　96年度易字第1659號
公　訴　人　臺灣臺北地方法院檢察署檢察官
被　　　告　丙○○
　　　　　　乙○○
　　　　　　子○○
　　　　　　　　　　樓
　　　　　　丁○○
　　　　　　辛○○
　　　　　　　　　　樓
　　　　　　庚○○
　　　　　　癸○○
　　　　　　戊○○
共　　　同
選任辯護人　沈濟民律師
上列被告因違反期貨交易法案件，經檢察官提起公訴（95年度偵
字第8185號、96年度偵字第5365號），本院判決如下：
    主  文
丙○○、乙○○、子○○、丁○○、辛○○、庚○○、癸○○、
戊○○共同違反非期貨商不得經營期貨交易業務之規定，丙○○
處有期徒刑壹年，減為有期徒刑陸月；乙○○、子○○、丁○○
、辛○○各處有期徒刑捌月，均減為有期徒刑肆月；庚○○、癸○○、戊○○各處有期徒刑陸月，均減為有期徒刑月。均緩刑
年，並各應向公庫支付如附表一所示之金額。
扣案如附表二所示之物均沒收。
    事  實
丙○○與綽號「麥克」之香港籍成年男子共同基於經營地下期貨
之犯意聯絡，明知「嘉億期貨公司」非屬經財政部金融監督管理
委員會核准經營期貨業務之期貨商，不得經營期貨交易業務，竟
於民國94年8月12日由丙○○出面向不知情之周志鵬承租臺北市
中正區○○○路○段70號12樓之2房屋，作為營業場所，以 (00)
00000000電話作為客戶下單之用，並由「麥克」以每月薪資新臺
幣 (下同)2 萬5,000元，自95年1月間至3月間，陸續僱用具犯意
聯絡之乙○○、子○○、丁○○、辛○○、庚○○、癸○○ (原
名蘇素秋)、戊○○於上址從事看盤，接受客戶電話下單，並抄
錄客戶下單口數、金額等工作，而共同違法經營以臺灣期貨交易
所發行之加權股價指數期貨 (即臺股期貨指數)為標的之期貨交
易業務。其交易方式為：每星期一至星期五上午8時45分起至下
午1時45分止，由客戶撥打上開電話，告知接電話之乙○○等人
約定之代碼後，指定欲下注之臺股期貨指數之特定時點，以「口
」為單位，每口由「嘉億期貨公司」收取手續費400元，每點漲
跌以200元計算盈虧，以交易當日收盤點數決定盈虧，俟收盤後
依下單口數加乘結算盈虧金額，並以不知情之己○○ (原名陳俐
君)所提供兆豐國際商業銀行南台北分行00000000000號帳戶作為
轉帳、匯款帳戶，以此方式共同非法經營期貨自營業務。嗣於95
年3月28日下午4時40分許，經警於上址查獲，並扣得「麥克」所
有供經營上開期貨交易業務所用如附表二所示之物。
    理  由
一、上開犯罪事實業據被告丙○○、乙○○、子○○、丁○○、
    辛○○、庚○○、癸○○、戊○○坦承不諱，核與證人即查
    獲本案之員警李世豪及「嘉億期貨公司」客戶壬○○、甲○○於本院審理中結證明確，並經行政院金融監督管理委員會
    以96年9月12日金管證七字第0960050932號函敘甚明，復有
    ：(1)查獲現場照片34張、(2)房屋租賃契約、(3)兆豐國際商業
    銀行南台北分行96年10月12日 (96)兆銀南台字第0130號函
    復之帳號00000000000開戶暨存款往來明細資料、(5)扣案如
    附表二所示之物可資佐證，足認被告等自白與事實相符，犯
    行堪以認定，應予依法論科。
二、被告等行為後，刑法業於94年2月2日修正公布，95年7月1日
    起施行。按行為後法律有變更者，適用行為時之法律，但行
    為後之法律有利於行為人者，適用最有利於行為人之法律，
    修正後刑法第2條第1項定有明文。此條規定係規範行為後法
    律變更所生新舊法律比較適用之準據法，本身尚無新舊法比
    較之問題，於新法施行後，應一律適用新法第2條第1項之規
    定，為「從舊從輕」之比較。而本次法律變更，比較時應就
    罪刑有關之共犯、未遂犯、想像競合犯、牽連犯、連續犯、
    結合犯，以及累犯加重、自首減輕暨其他法定加減原因（如
    身分加減）與加減例等一切情形，綜其全部罪刑之結果而為
    比較（最高法院95年5月23日95年度第8次刑事庭會議決議參
    照）。經查：
  (一)期貨交易法第112條第3款，法定刑罰金部分，依修正後刑法
    第33條第5款之規定，最低額為新臺幣1,000元，惟依被告行
    為時之刑法第33條第5款規定，罰金之最低額僅新臺幣3元。
    比較修正前後之刑罰法律，適用修正後之規定，對被告顯未
    有利。
  (二)就共犯規定，刑法第28條將「實施」修正為「實行」，新舊
    法之共同正犯範圍因此而有變動，自屬犯罪後法律有變更(
    最高法院96年度台上字第934號判決)，惟參照修正理由之說
    明，本案被告等之犯罪行為，依新舊法，均成立共同正犯，
    適用新法並無較有利於被告。
  (三)綜上法律修正前後之整體比較，揆諸前揭最高法院決議及修
    正後刑法第2條第1項之「從舊從輕」原則，適用94年2月2日
    修正後之刑罰法律，對被告並未較有利，自應適用修正前刑
    法之相關規定。
  (四)另犯罪在新法施行前，新法施行後，緩刑之宣告，應適用新
    法第74條之規定 (前揭最高法院決議參照)，併予指明。
三、按期貨交易法第3條第1項規定，期貨交易係指依國內外期貨
    交易所或其他期貨市場之規則與實務，從事衍生自商品、貨
    幣、有價證券、利率、指數或其他利益之期貨契約、選擇權
    契約、期貨選擇權契約及槓桿保證金契約。其中所稱「依其
    他期貨市場之規則或實務」，係指於營業場所 (店頭市場)
    進行之交易。所稱「期貨契約」，依同條項第1款規定，係
    指當事人約定，於未來特定期間，依特定價格及數量等交易
    條件買賣約定標的物，或於到期前或到期時結算差價之契約
    (如：行政院金融監督管理委員會依期貨交易法第5條規定公
    告之臺灣證券交易所發行量加權股價指數期貨契約等，其契
    約規格已登載於臺灣期貨交易所股份有限公司網站之「商品
    」專區)。故期貨交易法所規範之期貨交易，涵蓋集中交易
    市場及店頭市場、合法及非法業者所從事之任何衍生性商品
    交易。次按，期貨交易法第56條第1項所稱期貨商經營之期
    貨交易業務，依期貨商設置標準第8條第1項規定，包括期貨
    經紀業務及期貨自營業務等2種。若從事接受客戶之委託，
    為客戶辦理開戶，並以客戶之名義，依客戶之委託內容執行
    期貨交易者，係屬經營期貨經紀業務；若以自己之名義，並
    為自己之計算而自為期貨交易之一方者，則屬經營期貨自營
    業務。本案「嘉億期貨公司」並未向行政院金融監督管理委
    員會申請經營期貨經紀業務、期貨自營業務，故該會並未核
    准該公司得經營上開各業務。被告等以臺灣期貨交易所指數
    之漲跌為標的，且每點漲跌以200元計算盈虧，以交易當日
    收盤點數決定盈虧，俟收盤後依下單口數加乘結算盈虧金額
    ，其行為係屬期貨交易法第112條所規範之地下期貨交易範
    疇，此經行政院金融監督管理委員會以上開函文詳敘在案。
    又期貨交易屬高度風險之財物槓桿工具，為管理交易風險，
    確保履約能力，對於受客戶高度信賴之期貨交易經營商，其
    成立採取「許可主義」，即須有一定資本以上、負責人及業
    務員均須具一定資格，亦須取得合格之證照始得成立；其分
    支機構亦須具備一定條件，經主管機關許可始得設立，此觀
    期貨交易法第56條規定甚明。若未擁有合法期貨商執照，從
    事期貨交易業務，即為法所不許。而同法第112條第3款所定
    之擅自「經營期貨交易業務」，係指未經許可，反覆從事期
    貨交易行為為目的之社會活動者而言。而「股市是經濟的櫥
    窗」，此未經許可，擅自經營之地下期貨，與合法期貨固均
    含有高度射倖性，但並非所有射倖性之行為皆歸類為賭博。
    地下期貨與合法之臺指期貨交易，固然均以指數變化決定輸
    贏，同樣依數字決算勝敗，未有實物交易。但期貨交易所開
    設臺指期貨交易之目的，在於提供市場參與者預測未來經濟
    發展趨勢，而能預作避險或套利。看多或看空乃繫於參與者
    之眼光，不純然依靠機率，不能與擲骰子或玩麻將相類比。
    故勝敗有時固決定於運氣，但此祇能說明期貨交易帶有些微
    賭博、投機之成分存在，絕非全然係賭博。況查地下期貨之
    違法性，在於可能影響正常期貨交易，吸納期貨市場眾多資
    金，使正常期貨規模萎靡不振，減少政府之期貨交易稅收，
    更可能因此導致股市異常暴漲暴跌。此與賭博罪重在維護社
    會善良風氣，所保護之法益迥然不同，是以此類地下期貨經
    濟行為自不能以賭博罪論擬替代，有最高法院96年度台上字
    第1675號判決可資參照。
四、綜上說明，被告等未經核准，擅以「嘉億期貨公司」名義，
    經營期貨自營商之業務，係違反期貨交易法第56條第1項之
    規定，而犯同法第112條第3款之罪。起訴書認被告等所為係
    犯刑法第268條之規定，參照上開說明，尚有未洽，然已經
    公訴檢察官當庭陳明更正，有審理筆錄及論告書在卷可據，
    復經本院當庭告知，無礙被告等之攻擊防禦，併此敘明。又
    期貨交易法第56條第1項之「經營期貨交易業務」，所謂之
    「業務」，係指以反覆經營期貨交易行為為目的之社會活動
    者而言，性質上本即包含繼續多次經營期貨之交易行為，為
    「營業犯」性質之包括一罪，僅論以一罪。再被告等8人，
    與「麥克」間，均有犯意聯絡及行為分擔，應依修正前刑法
    第28條，論以共同正犯。爰審酌地下期貨因免繳保證金，又
    免徵期貨交易稅，吸引許多民眾捨棄合法期貨管道，轉向地
    下期貨下單，妨害合法期貨之發展，並衡量被告等參與犯罪
    行為分擔、領得薪資利益、參與犯罪之時間，及渠等犯罪之
    動機、目的、手段、智識程度、犯罪後之態度等一切情狀，
    認公訴檢察官於審理中具體求處被告丙○○有期徒刑1年，
    被告乙○○、子○○、丁○○、辛○○各有期徒刑8月，被
    告庚○○、癸○○、戊○○各有期徒刑6月，堪稱妥適，分
    別量處如主文所示之刑。又被告等犯罪時間在96年4月24日
    以前，合於減刑條件，依據中華民國九十六年罪犯減刑條例
    第2條第1項第3款之規定，各應減其宣告刑2分之1。另被告
    等均未曾因故意受有期徒刑以上刑之宣告，有臺灣高等法院
    被告前案紀錄表在卷可按，渠等犯後已坦承犯行，經此偵審
    程序之進行，當知警惕，而無再犯之虞，所宣告之刑以暫不
    執行為適當，爰併各宣告緩刑3年，以啟自新。惟被告等所
    為危害金融秩序，自以命渠等履行一定負擔為宜，被告等於
    審理中亦同意向公庫支付一定之金額，爰併依刑法第74條第
    2 項第4款，命被告等各應向公庫支付如附表一所示之金額
    。扣案如附表二所示之物，均係供犯罪所用之物，且屬共犯
    「麥克」所有，業經被告丙○○於審理中供明，併依刑法第
    38 條第1項第2款沒收之。
據上論斷，應依刑事訴訟法第299條第1項前段，期貨交易法第11
2條第1項第3款，刑法第2條第1項前段、第11條前段、第74條第
1項第1款、第2項第4款、第38條第1項第2款、(修正前)第28條，
中華民國九十六年罪犯減刑條例第2條第1項第3款、第7條，判決
如主文。
本案經檢察官李嘉明到庭執行職務
中　　華　　民　　國　　96　　年　　11　　月　　26　　日
                      臺灣臺北地方法院刑事第14庭
                          審判長法　官　宋松璟
                                法  官  孫萍萍
                                法  官  陳琪媛
以上正本證明與原本無異。
如不服本判決，應於判決送達後10日內，向本院提出上訴狀。
　　　　　　　　　　　　　　　　書記官　周小玲
中　　華　　民　　國　　96　　年　　11　　月　　27　　日
附表一 (被告等應支付公庫之金額)
(一)丙○○應向公庫支付新臺幣壹拾陸萬元。
(二)乙○○、子○○、丁○○、辛○○應向公庫各支付新臺幣壹拾
  萬元。
(三)庚○○、癸○○、戊○○應向公庫各支付新臺幣捌萬元。
附表二(應沒收之物)
(一)無線監視器壹組。
(二)電視監視螢幕壹台。
(三)電腦主機肆台。
(四)電腦液晶螢幕捌台。
(五)電腦鍵盤肆個。
(六)滑鼠肆個。
(七)列表機貳台。
(八)打卡鐘壹台。
(九)薪資袋肆本。
(十)帳簿本。
(十一)客戶出入帳明細壹袋。
(十二)客戶投單空白表格壹袋。
(十三)傳真機壹台。
(十四)計算機捌台。
(十五)電話貳拾肆台。
附錄本案論罪科刑法條全文：
期貨交易法第112條
有下列情事之一者，處7 年以下有期徒刑，得併科新臺幣3 百萬
元以下罰金：
一  未經許可，擅自經營期貨交易所或期貨交易所業務者。
二  未經許可，擅自經營期貨結算機構者。
三  違反第56條第1 項之規定者。
四  未經許可，擅自經營槓桿交易商者。
五  未經許可，擅自經營期貨信託事業、期貨經理事業、期貨顧
    問事業或其他期貨服務事業者。
六  期貨信託事業違反第84條第1 項規定募集期貨信託基金者。
七  違反第106 條、第107 條或第108 條第1 項之規定者。
